【裁判字號】    99,消債抗,3
【裁判日期】    990614
【裁判案由】    更生事件之抗告
【裁判全文】
臺灣臺南地方法院民事裁定             99年度消債抗字第3號
抗  告  人  甲○○
上列抗告人因消費者債務清理條例事件聲請更生，對民國98年12
月23日本院98年度消債更字第364號裁定提起抗告，本院裁定如
下：
    主  文
抗告駁回。
抗告程序費用新臺幣壹仟元由抗告人負擔。
    理  由
一、本件抗告意旨略以：
    抗告人之父母年事已高，父母親在抗告人之弟林子琪吸毒勒
    戒後已對抗告人及胞弟置之不理，所有的積蓄因胞弟吸毒而
    散盡，每天消極度日。是以抗告人須承擔扶養及照顧胞弟之
    義務。就以98年度內政部所公告之最低生活費用每人9,829
    元之標準，抗告人每月實際之必要支出為自己及胞弟二人之
    生活費用19,658元（計算式：9,829×2＝19,658元）。雖胞
    弟並非抗告人依法應扶養之人，但畢竟二人為手足兄弟，抗
    告人也未放棄胞弟，並盡力為胞弟籌錢幫助其勒戒。抗告人
    每月收入被扣薪後為26,000元，再扣除必要支出19,658元，
    餘額僅為6,324元（計算式00000000000＝6324），故無法
    負擔永豐銀行所提供每月償還13,564元之一致性方案。況抗
    告人被扣薪後，所剩之薪水除需負擔自己及胞弟的所有支出
    外，還得償還銀行間龐大債務。如貴院未能准許更生，造成
    抗告人還債及生活上之重大經濟壓力，還清債務之日也遙遙
    無期，爰提起抗告請求廢棄原裁定，而准予更生。
二、按「為使負債務之消費者得依本條例所定程序清理其債務，
    以調整其與債權人及其他利害關係人之權利義務關係，保障
    債權人之公平受償，謀求消費者經濟生活之更生及社會經濟
    之健全發展，特制定本條例。」、「債務人不能清償債務或
    有不能清償之虞者，得依本條例所定更生或清算程序，清理
    其債務」，消費者債務清理條例第3 條定有明文，是消費者
    債務清理條例之立法，其中心思想乃認陷於經濟上困境之消
    費者若任其於惡性循環之債務窘境中自生自滅，其將衍生嚴
    重之社會問題，致難以維持安定之社會經濟秩序，故有予之
    分別情形依更生或清算之程序清理其債務之必要，藉以妥適
    調整其與各相關債權人等間之權利義務關係，以謀求消費者
    經濟生活之更生機會，從而健全社會經濟發展，惟私法上之
    債之關係，係以當事人間之信賴關係為基礎，為社會經濟組
    織之重要支柱，故當事人於以法律行為追求自己之利益之際
    ，亦應顧及對方之利益，並考量債權債務在社會上之作用，
    本於誠實及信用之原則，行使其債權及履行其債務，故債務
    人之消費者欲以上開條例為其所負義務之調整者，自應本於
    誠信原則之本旨，僅在其不能清償債務或有不能清償之虞而
    使其陷於經濟上之困境時始得准許之，以避免其藉此善意之
    立法而惡意圖謀減免債務，致使社會陷於道德之危險，並因
    此使信用緊縮而造成社會經濟之動盪。
三、抗告人雖以前開事由提起抗告，然查：
  (一)抗告人前於本條例施行前，已依金融主管機關協調成立之中
    華民國銀行公會會員辦理消費金融案件無擔保債務協商機制
    與金融機構於95年6月成立協商，雙方約定自95年7月份起，
    分120期，利率6%，每月21,990元分期償還，至全部清償完
    畢止（下稱公會協商方案）。抗告人於98年4月毀諾，有抗
    告人所提出協議書、無擔保債務還款計劃書在卷可憑（原審
    卷(一)第38頁至第40頁），抗告人復於98年4月與最大債權銀
    行永豐銀行為一致性協商，永豐銀行提供分180期，利率2%
    之分期償還方案（依年金法計算每期攤還之金額約為13,564
    元，下稱一致性協商方案），惟抗告人並不接受，亦經最大
    債權銀行永豐銀行函覆在卷（原審卷(一)第184之1頁至第186
    頁）。
  (二)據抗告人所提出之最近二年之財產所得資料核閱結果，抗告
    人於96年度綜合所得為487,150元、97年間為454,445元，有
    財政部臺灣省南區國稅局96、97年綜合所得稅各類所得資料
    清單可參（原審卷(一)第24頁至第25頁）。又抗告人自陳，自
    96年3月開始，每月薪資為法院強制扣薪約3分之1後，剩餘
    薪資約26,000元（即39,000－13,000＝26,000），有聲請更
    生狀及臺北地方法院96年度執字第18556號、97年度執字第
    147 60號執行命令影本可參（原審卷(一)第5頁、第63頁至第
    66頁），而據抗告人提出之薪資轉帳存摺影本，98年4月起
    至99年5月經扣薪後之轉帳薪資，約在23,530元至29,484元
    之間，多數月份之實領薪資都在26,000至27,000元（本院卷
    ），是原審認定抗告人每月平均收入在法院扣薪後應為26,0
    00元，並無違誤。又以抗告人目前積欠多家金融機構債務，
    理應節衣縮食，撙節開銷，是參酌內政部所公告99年度臺灣
    省低收入戶最低生活費用每人每月為9,829元【該統計係按
    照政府最近一年平均每人消費支出（包括食品費、衣著鞋襪
    費、房租水電費、家居管理費、醫療保健費、交通通訊費、
    娛樂教育費及雜項支出）百分之六十訂定】，以此為抗告人
    之每月生活必要費用，方屬合理。
  (三)抗告意旨雖以抗告人需扶養弟弟為由，每月多支出9,829元
    ，致無法接受永豐銀行所提供每月償還之13,564元一致性還
    款方案，惟查：
   1.按受扶養權利者，以不能維持生活而無謀生能力者為限，
     民法第1117條第1項定有明文，又同條第2項規定，前項無
     謀生能力之限制，於直系血親尊親屬不適用之，即直系血
     親尊親屬受扶養者，仍須以不能維持生活者為限（最高法
     院87年台上字第1696號判決意旨參照）。抗告人弟林子琪
     為68年1月8日生，今年31歲，正值壯年，此有抗告人全戶
     戶籍謄本附於原審卷可參，是其弟林子琪既已成年即為有
     謀生能力之人，抗告人復未舉證證明林子琪現有何殘疾而
     成為無謀生能力之人，僅以林子琪吸毒而主張其為無謀生
     能力之人云云，自不足採，則揆諸前揭說明，抗告人此部
     分主張於法不合，應屬無據。
   2.又抗告人98年8月5日提出之更生聲請狀，並未將弟弟林子
     琪列為依法受抗告人扶養之人，而必要支出費用清冊與提
     出之支出費用收據亦無與弟弟林子琪有關部分，抗告人僅
     嗣後空言每月為弟弟林子琪支出9,829元，卻未提出任何證
     據到院，其是否真有每月支出9,829元，即屬可疑。
  (四)另抗告人雖謂被強制扣薪，會造成所有債權銀行未能平均受
    償，也造成抗告人還債及生活上之重大經濟壓力，惟衡諸執
    行法院對於債務人之薪資債權實施強制執行時，一般僅於債
    務人每月得支領之各項薪津於3分之1，及年終、考核、績效
    獎金及其他獎金於4分之3範圍內為強制執行，已預留維持債
    務人及其共同生活之親屬生活所必需之生活費用，故難認債
    權銀行就抗告人之薪資債權為強制執行會造成抗告人生活上
    之重大經濟壓力。
四、綜上，以抗告人所陳之平均月薪強制扣薪後為26,000元，扣
    除其自身之每月必要生活費9,829元，餘額為16,171元，雖
    無法負擔原公會協商方案，但尚足夠履行永豐銀行所提供每
    月約償還13,564元之一致性協商方案，足認抗告人係主觀上
    欠缺清理債務之意願，而非不能清償或有不能清償之虞，自
    不符合消債條例第3條所定之要件。從而，原裁定駁回其更
    生之聲請，經核並無違誤，抗告意旨仍指摘原裁定不當，求
    予廢棄另為裁定，為無理由，應予駁回。
五、據上論結，本件抗告為無理由，依消費者債務清理條例第15
    條，民事訴訟法第495條之1第1項、第449條第1項、第95條
    、第78條，裁定如主文。
中    華    民    國    99    年    6     月    14    日
                  民事第一庭    審判長法  官  高榮宏
                                      法  官  林福來
                                      法  官  蔡孟珊
以上正本證明與原本無異。
本件不得再為抗告。
中    華    民    國    99    年    6     月    14    日
                                      書記官  吳幸芳

司法院資訊處製作；財團法人民間司法改革基金會備份。
